臺灣臺南地方法院民事判決
106年度訴字第477號
原      告  蘇夜芬  
訴訟代理人  莊美貴律師
複  代理人  劉展光律師
            趙俊翔律師
被      告  蘇蔡蟬等40人(詳附件一蘇鬆之繼承人)
            蘇福章等17人(詳附件二蘇知批之繼承人)
            蘇奕澂  
上列當事人間分割共有物事件，經本院於民國109年10月27日言
詞辯論終結，判決如下：
    主  文
一、被告蘇蔡蟬等人(詳附件一編號1-40)，應就被繼承人蘇鬆所
    遺坐落臺南市○○區○○段000地號、同段000地號及000地號土
    地之權利範圍各3分之1辦理繼承登記為公同共有。
二、被告蘇福章等人(詳附件二編號41-57)，應就被繼承人蘇知
    批所遺坐落臺南市○○區○○段000地號、同段000地號及000地
    號土地之權利範圍各3分之1辦理繼承登記為公同共有。
三、兩造共有坐落臺南市○○區○○段000地號、同段000地號及000
    地號土地，依附圖一之臺南市安南地政事務所土地複丈成果
    圖(原告蘇夜芬之分割方案)，合併分割如下：
　㈠編號甲（A ）、甲（B ）、丙（A ）及丙（B ）部分，面積
    合計157.94平方公尺，分配給被告蘇奕澂。
　㈡編號乙（A ）、乙（B ）及戊部分，面積合計236.92平方公
    尺，分配給被告蘇蔡蟬等人(即蘇鬆之全體繼承人，詳附件
    一編號1-40)公同共有。
　㈢編號丁部分面積78.97 平方公尺，分配給原告蘇夜芬所有。
　㈣編號己部分面積236.92平方公尺，分配給被告蘇福章等人(即
    蘇知批之全體繼承人，詳附件二編號41-57)公同共有。
四、兩造應付或應受補償金額各如附表二所載。
五、訴訟費用由兩造按附表一之應有部分比例負擔。
    事實及理由
甲、程序部分：
一、按當事人死亡者，繼承人、遺產管理人或其他依法令應續行
    訴訟之人，於得為承受時，應即為承受之聲明。他造當事人
    ，亦得聲明承受訴訟。民事訴訟法第175條定有明文。查原
    告於民國(下同)106年1月9日提起本件分割訴訟，被告李基
    富於訴訟繫屬中之108年10月21日死亡，其之繼承人為被告
    李賢隆及李靜美二人，業經原告具狀聲明由該二人承受李基
    富之訴訟等情，有其所提出之民事聲明承受訴訟狀、李基富
    除戶謄本、繼承系統表及繼承人戶籍謄本等可稽（見訴卷二
    第61-79頁）。核與上開規定相符，應予准許。
二、除被告蘇信南、蘇福旗、蘇志文及蘇奕澂外，其餘被告均未
    於最後言詞辯論期日到場，核無民事訴訟法第386 條所列各
    款情形，爰依原告之聲請，由其一造辯論而為判決。
乙、實體部分
一、原告主張：
　㈠坐落臺南市○○區○○段000地號、同段000地號及000地號土地三
    筆（下稱系爭土地），為原告與被告蘇奕澂及訴外人蘇鬆、
    蘇知批分別共有，權利範圍各如附表一所載。而共有人蘇鬆
    及蘇知批二人，已各別於73年3月22日及34年5月6日死亡，
    被告蘇蔡蟬等人(詳附件一編號1-40，下稱蘇蔡蟬等人），
    為蘇鬆之繼承人；被告蘇福章等人（詳附件二編號41-57，
    下稱蘇福章等人），為蘇知批之繼承人，迄今均未辦理繼承
    登記。因系爭土地均為建築用地，性質上並無不能分割，共
    有人間亦無不分割之約定，惟無法協議分割，故依民法第82
    3 條第1 項及第824 條規定訴請合併分割。
　㈡考量系爭土地上已為部分共有人建築房屋使用(如附圖三之複
    丈成果圖編號1-6建物)，而目前除原告之父、被告蘇世益及
    蘇三祐外，其他共有人均未實際居住在系爭土地。又系爭土
    地中間另有兩造共有之臺南市○○區○○段000 地號土地(地籍
    圖重測前為○○段000-0地號，下稱○○段000 地號)，屬於都市
    計畫道路用地，將來開闢成道路後，位於系爭土地上之編號
    5、6建物，即可由此道路通行，目前亦可從建物後方（或側
    面）之臺南市○○區○○路○段000巷通行，且該二建物為老舊鐵
    皮建物或磚造房屋，可再供使用時間有限，分割方案應以將
    來長遠使用為考量，毋庸再預留道路供該二建物通行，方能
    符合土地最佳利用價值。故請求依附圖一之方案分割。
　㈢並聲明：如主文所示。
二、被告方面：
　㈠蘇志文：不同意蘇夜芬之方案，其將現有通道分歸蘇奕澂(即
    附圖二編號辛部分)，使己形成袋地，無法對外通行。○○段0
    00 地號雖為計畫道路用地，但不知何時會徵收開闢道路，
    需預留辛地作為通路。故請求另依附圖二之方案分割將：⑴
    編號甲(A)(B)、乙(A)(B)及戊部分，分配給蘇蔡蟬等人(蘇
    鬆之繼承人)；⑵編號丙(A)(B)及庚(A)(B)部分，分配給蘇奕
    澂；⑶編號丁部分，分配給蘇夜芬；⑷編號己部分，分配給蘇
    福章等人（蘇知批之繼承人)；⑸編號辛部分，依現況留做通
    路使用，由兩造依原應有部分比例保持共有。(參訴卷二第3
    5-43頁)
　㈡蘇三祐：伊使用編號2建物，同意原告之方案。(參訴卷二第2
    3、226頁)。
　㈢蘇福旗及蘇信南：不同意原告之方案，己部分無法出入，計
    畫道路不知何時開闢。(參訴卷二第226、261、262頁)。
　㈣蘇奕澂：伊使用編號3建物，同意分配附圖二之丙及庚位置。
    但不同意原告之分案，因為分配給伊之面積較小，分配給原
    告之面積較大。(參訴卷二第23、262頁)
三、本院之判斷：
　㈠按各共有人，除法令另有規定外，或因物之使用目的不能分
    割，或契約訂有不分割之期限者，得隨時請求分割共有物。
　　又共有人相同之數不動產，除法令另有規定外，共有人得請
    求合併分割。民法第823條第1項及第824條第5項分別定有明
    文。查系爭三筆土地為蘇夜芬、蘇鬆、蘇知批及蘇奕澂所共
    有，權利範圍各如附表一所載，有土地登記謄本可稽（見訴
    卷一第375-378、381-382頁）；又系爭土地之地目為建地，
    都市計畫使用分區均為住宅區，法令上及使用目的上無不能
    分割之限制，共有人間亦未訂有不分割契約，則蘇夜芬本於
    共有人之地位請求合併分割，依法自屬有據。
　㈡次按因繼承而於登記前已取得不動產物權者，非經登記，不
    得處分其物權，民法第759條亦定有明文。而不動產之分割
    為處分行為，故倘共有人之一死亡，其繼承人應先辦妥繼承
    登記，始得為共有物之分割，他共有人請求分割共有物時，
    為求訴訟之經濟起見，可就請求繼承登記及分割共有物之訴
    合併提起（最高法院69年台上字第1012號判例意旨、最高法
    院70年1月20日70年度第2次民事庭會議決定(二)意旨參照）
    。查共有人蘇鬆及蘇知批均已死亡，繼承人迄今仍未就其等
    之應有部分辦理繼承登記，復有土地登記謄本可明。是蘇夜
    芬併請求蘇鬆之繼承人蘇蔡蟬等人，及蘇知批之繼承人蘇福
    章等人，各應就蘇鬆及蘇知批之應有部分辦理繼承登記，亦
    應准許。
　㈢再按共有物之分割，依共有人協議之方法行之；分割之方法
　　不能協議決定，或於協議決定後因消滅時效完成經共有人拒
    絕履行者，法院得因任何共有人之請求，命為下列之分配：
    ⑴以原物分配於各共有人。但各共有人均受原物之分配顯有
    困難者，得將原物分配於部分共有人。⑵原物分配顯有困難
    時，得變賣共有物，以價金分配於各共有人；或以原物之一
    部分分配於各共有人，他部分變賣，以價金分配於各共有人
    ；以原物為分配時，如共有人中有未受分配，或不能按其應
    有部分受分配者，得以金錢補償之；以原物為分配時，因共
    有人之利益或其他必要情形，得就共有物之一部分仍維持共
    有。民法第824條第1至4項定有明文。又法院為裁判分割前
    ，應顧及公平、當事人之聲明、應有部分之比例與實際是否
    相當、共有物之客觀情狀、性質、價格與經濟價值、共有利
    益、各共有人之主觀因素與使用現狀、利害關係等因素為綜
    合判斷。
　㈣本院審酌下列情事，認應採用蘇夜芬主張之附圖一之分割方
    案：
  ⒈土地對外通行現況：系爭土地係從北邊之○○路○段000巷道出
    入通行，兩造共有之台南市○○區○○段000地號土地(地籍圖重
    測前為○○段000-0地號)，位於東北邊，現為該巷道之一部分
    ；另位於系爭土地中間之○○段000 地號土地，為兩造所共有
    ，屬於計畫道路用地，現有附圖三之編號5建物坐落，日後
    開通後亦可通行至上開000巷道等情，有現況照片及地圖可
    稽(參訴卷一第43頁、卷二第133、135頁)。
  ⒉土地使用現況：系爭土地上現有如附圖三之編號1-6建物，均屬未保存登記建物，所有人或使用人如下：⑴編號1之○○路○段000巷0號建物，為蘇世益所使用(參訴卷一第45頁照片)；⑵編號2之○○路○段000巷0號建物，為蘇三祐所使用(參訴卷一第47頁照片)；⑶編號3之○○路○段000巷0-0號建物(參訴卷一第49頁照片)，⑷編號4之無門牌二層鐵皮倉庫(門口自行記載000巷0號，參訴卷一第51頁照片)，以及位於編號1建物東側土地上之稅籍門牌○○路○段00號建物「內面」(因「內面」與「外面」建物相連，無法測量內面建物位置，參訴卷一第201、203頁照片及同卷第225頁臺南市安南地政事務所函)，均為蘇奕澂所使用；⑸編號5之○○路○段000巷00號建物，為被告蘇信南所使用(參訴卷一第53、199頁照片)；㈥編號6之無門牌二層樓建物，現為訴外人蔡丁贊所使用(參訴卷一第55頁下方照片)等情，分據蘇夜芬、蘇信南、蘇三祐及蔡丁贊所陳明(參訴卷一第119頁)，並經本院會同兩造及臺南市安南地政事務所人員現場履勘查明，製作勘驗測量筆錄及附圖三之複丈成果圖（見訴卷一第189-195、225-227、411-413頁），可資認定。
  ⒊共有人利益：蘇夜芬主張附圖一之方案分割，蘇志文則主張
    依附圖二之方案分割，審酌附圖一之方案，各共有人之分配
    面積等於其之應有部分面積，且與地上建物之使用現況，大
    致相當，並考量土地中間之○○段000 地號都市計畫道路用地
    ，將來開闢道路後，位於系爭土地上之編號5、6建物，即可
    由此通行，現況亦可從建物後方（或側面）之000巷通行，
    且該二建物為老舊鐵皮建物或磚造房屋，可供使用時間有限
    ，毋庸再預留道路供該二建物通行，暨有附表二之金錢補償
    方案可配套等情事，較符合土地利用價值及共有人間之公平
    。至附圖二之方案，因共有人之分配面積則與其應有部分面
    積不相當，復無具體金錢補償方案可配套，且與地上建物之
    使用現況不相符，預留辛部分之通道亦無必要等情，自較不
    可採，故應採用蘇夜芬之附圖一方案分割。
  ⒋金錢補償：又依附圖一之方案分割，共有人分配取得之土地
    價值是否相當，有無互為金錢補償之必要，經本院另囑託宏
    宇不動產估價師事務所鑑定，考量土地之一般因素、區域因
    素、個別因素、不動產市場現況等因素分析後，採用比較法
    及土地開發分析法估算合併後土地價值，再比較分割後各土
    地位置、地形地勢、臨路及土地利用寬深等條件，經該事務
    所鑑價後認各共有人應按附表二所示之金額互為補償等情，
    有不動產估價報告書可參。審酌該估價報告書係由具有不動
    產估價之專業知識者所製作，且鑑定人與兩造間並無利害關
    係，應無偏頗之虞，自為可採，是兩造應按附表二所示金額
    互為金錢補償。
四、末按因共有物分割、經界或其他性質上類似之事件涉訟，由
    敗訴當事人負擔訴訟費用顯失公平者，法院得酌量情形，命
    勝訴之當事人負擔其一部，民事訴訟法第80條之1 定有明文
    。本件分割方法係考量全體共有人利益，認原告主張之分割
    方案為可採，被告既為共有人之一，亦同受其利，故應由兩
    造各按應有部分比例負擔訴訟費用，始為公平合理，併此敘
    明。
五、訴訟費用負擔之依據：民事訴訟法第80條之1 。
中    華    民    國   109    年    11    月    30    日
                  民事第一庭  法  官  陳淑卿
以上正本係照原本作成。
如不服本判決，應於送達後20日內，向本院提出上訴狀並表明上
訴理由，如於本判決宣示後送達前提起上訴者，應於判決送達後
20日內補提上訴理由書（須附繕本）。如委任律師提起上訴者，
應一併繳納上訴審裁判費。
中　　華　　民　　國　　109 　年　　12　　月　　3 　　日
                              書記官  謝璧卉 
【附件一】：蘇鬆之繼承人
被　　　告1.蘇蔡蟬　　住○○市○○區○○路○段000巷0號
　　　　　　　　　　　身分證統一編號：Z000000000號
　　　　　2.呂秀蘭　　住○○市○○區○○路○段000巷0號
　　　　　　　　　　　身分證統一編號：Z000000000號
　　　　　3.楊阿梅　　住○○市○○區○○街○段000巷00號
　　　　　　　　　　　身分證統一編號：Z000000000號
　　　　　4.蘇信安　　住○○市○○區○○路○段000巷00號
　　　　　　　　　　　身分證統一編號：Z000000000號
　　　　　5.蘇信南　　住○○市○○區○○街000巷00弄0號
　　　　　　　　　　　居臺南市○○區○○路○段000巷00號
　　　　　　　　　　　身分證統一編號：Z000000000號
　　　　　6.陳蘇正子　住○○市○○區○○○0號之0
　　　　　　　　　　　身分證統一編號：Z000000000號
　　　　　7.蘇滿　　　住○○市○○區○○○路00巷00號
　　　　　　　　　　　身分證統一編號：Z000000000號
　　　　　8.黃蘇雅英　住○○市○○區○○里○○000號
　　　　　　　　　　　身分證統一編號：Z000000000號
　　　　　9.蘇切　　　住○○市○○區○○街000巷0弄00號
　　　　　　　　　　　身分證統一編號：Z000000000號
　　　　 10.蘇世益　　住○○市○○區○○路000巷00號
　　　　　　　　　　　身分證統一編號：Z000000000號
　　　　 11.蘇春香　　住○○市○○區○○路○段00巷000弄0
　　　　　　　　　　　　0號
　　　　　　　　　　　身分證統一編號：Z000000000號
　　　　 12.蘇春津　　住○○市○區○○路000號
　　　　　　　　　　　身分證統一編號：Z000000000號
　　　　 13.蘇春柑　　住○○市○○區○○里○○000號
　　　　　　　　　　　身分證統一編號：Z000000000號
　　　　 14.蘇正得　　住○○市○區○○路○段000號
　　　　　　　　　　　身分證統一編號：Z000000000號
　　　　 15.蘇三祐　　住○○市○○區○○路○段000巷0號
　　　　　　　　　　　身分證統一編號：Z000000000號
　　　　 16.蘇承翔　　住○○市○○區○○街000巷00號
　　　　　　　　　　　身分證統一編號：Z000000000號
　　　　 17.林至榮　　住○○市○○區○○路000巷00弄00號
　　　　　　　　　　　身分證統一編號：Z000000000號
　　　　 18.郭雪榵　　住○○市○○區○○街000巷00弄0號
　　　　　　　　　　　身分證統一編號：Z000000000號
　　　　 19.陳秀葉　　住○○市○○區○○街000巷00號
　　　　　　　　　　　身分證統一編號：Z000000000號　　　
　　　　 20.陳吳清香　住○○市○○區○○路000巷0弄00號
　　　　　　　　　　　身分證統一編號：Z000000000號
　　　　 21.吳秀子　　住○○市○○區○○路○段000巷000弄
　　　　　　　　　　　　0號
　　　　　　　　　　　身分證統一編號：Z000000000號
         22.李賢隆（兼李基富之承受訴訟人）
　　　　　　　　　　　住○○市○鎮區鎮○街000巷0弄0號
　　　　　　　　　　　居臺南市○○區○○○路00巷0號
　　　　　　　　　　　身分證統一編號：Z000000000號
　　　　 23.李靜美（兼李基富之承受訴訟人）
　　　　　　　　　　　住○○市○鎮區鎮○街000巷0弄0號
　　　　　　　　　　　身分證統一編號：Z000000000號
         24.蘇星魁　　住○○市○○區○○路○段000巷00弄0
　　　　　　　　　　　　0號
　　　　　　　　　　　身分證統一編號：Z000000000號
　　　　 25.蘇新富　　嘉義市○區○○○街000巷00號
　　　　　　　　　　　身分證統一編號：Z000000000號
　　　　 26.蘇淑娟　　住屏東縣○○鄉○○村○○路000號○
　　　　　　　　　　　　樓
　　　　　　　　　　　身分證統一編號：Z000000000號
　　　　 27.蘇郁心　　住○○市○○區○○街○段000巷00號
　　　　　　　　　　　身分證統一編號：Z000000000號
　　　　 28.吳宏澤　　住○○市○區○○街000號之0
　　　　　　　　　　　身分證統一編號：Z000000000號
　　　　 29.吳泰廷　　住○○市○區○○街000號之0
　　　　　　　　　　　身分證統一編號：Z000000000號
　　　　 30.吳彩綸　　住○○市○區○○路○段000巷0號○樓
　　　　　　　　　　　　之0
　　　　　　　　　　　身分證統一編號：Z000000000號
　　　　 31.吳沛霖　　住○○市○○區○○街000巷00弄0號
　　　　　　　　　　　身分證統一編號：Z000000000號
　　　　 32.吳國明　　住○○市○○區○○街000巷00弄0號
　　　　　　　　　　　身分證統一編號：Z000000000號
　　　　 33.吳昭典　　住○○市○○區○○街000巷00號
　　　　　　　　　　　身分證統一編號：Z000000000號
           (兼被告18.19.31.32.34.35之訴訟代理人)
　　　　 34.吳仕賢　　住○○市○○區○○街000巷00號
　　　　　　　　　　　身分證統一編號：Z000000000號
　　　　 35.吳雅萍　　住○○市○○區○○路0○0號
　　　　　　　　　　　身分證統一編號：Z000000000號
            (兼被告18.31.32.33.34.之訴訟代理人)
      　 36.李衍霖　　住○○市○區○○街00號之00
　　　　　　　　　　　身分證統一編號：Z000000000號
　　　　 37.李國全　　住彰化縣○○鄉○○路000巷0弄00號
　　　　　　　　　　　身分證統一編號：Z000000000號
　　　　 38.李文達　　住○○市○○區○○路000號00樓
　　　　　　　　　　　身分證統一編號：Z000000000號
　　　　 39.李芳瑩　　住○○市○○區○○路000號○樓
　　　　　　　　　　　身分證統一編號：Z000000000號
　　　　 40.李芳儀　　住○○市○○區○○○街00巷0弄0號
　　　　　　　　　　　身分證統一編號：Z000000000號
【附件二】：蘇知批之繼承人
被     告41.蘇福章　　住○○市○○區○○路○段00號
　　　　　　　　　　　身分證統一編號：Z000000000號
　　　　 42.蘇福祥　　住○○市○○區○○○路000巷0號
　　　　　　　　　　　身分證統一編號：Z000000000號
　　　　 43.蘇福麟　　住○○市○○區○○○路000號
　　　　　　　　　　　身分證統一編號：Z000000000號
　　　　 44.蘇福星　　住○○市○○區○○○路000號
　　　　　　　　　　　身分證統一編號：Z000000000號
　　　　 45.蘇福旗　　住○○市○○區○○街000○0號
　　　　　　　　　　　身分證統一編號：Z000000000號
           (兼被告47.53.54.之訴訟代理人)
　　　　 46.蘇秀梅　　住○○市○○區○○街00號
　　　　　　　　　　　居高雄市○○區○○街00號
　　　　　　　　　　　身分證統一編號：Z000000000號
　　　　 47.薛蘇鳳英　住○○市○○區○○○路000號
　　　　　　　　　　　身分證統一編號：Z000000000號
　　　　 48.蘇秀蓉　　住○○市○○區○○街000巷00號
　　　　　　　　　　　身分證統一編號：Z000000000號
         49.蘇秀紅　　遷出國外(應送達處所不明)
　　　　　　　　　　　身分證統一編號：Z000000000號
　　　　 50.許蘇秀盆　住○○市○○區○○路00巷00號
　　　　　　　　　　　身分證統一編號：Z000000000號
　　　　 51.蘇志文　　住○○市○○區○○路00巷0號○樓之0
　　　　　　　　　　　身分證統一編號：Z000000000號
            (兼被告41.42.43.44.46.48.之訴訟代理人)
　　　　 52.蘇心惠（原名蘇敏惠）
　　　　　　　　　　　住○○市○○區○○路000巷00號○樓
　　　　　　　　　　　　之0
　　　　　　　　　　　身分證統一編號：Z000000000號
　　　　 53.蘇傳翔　　住○○市○○區○○里○○○000號之0
　　　　　　　　　　　身分證統一編號：Z000000000號
　　　　 54.蘇建彰　　住○○市○○區○○里○○○000號之0
　　　　　　　　　　　身分證統一編號：Z000000000號
　　　   55.張秋慧　　遷出國外（應送達處所不明）
　　　　　　　　　　　身分證統一編號：Z000000000號
　　　　 56.張秋虹　　住○○市○○區○○○路○段00號○○
　　　　　　　　　　　　樓之0
　　　　　　　　　　　身分證統一編號：Z000000000號
　　　　 57.張秋錡　　住○○市○○區○○路○段000巷0號○
　　　　　　　　　　　　樓
　　　　　　　　　　　身分證統一編號：Z000000000號
　　　　　　　　　　　
【附表一】：共有人及應有部分明細表
土地坐落地號及面積   1.臺南市○○區○○段000 地號土地，面積22.18平方公尺。 2.臺南市○○區○○段000 地號土地，面積379.60平方公尺。 3.臺南市○○區○○段000 地號土地，面積308.97平方公尺。      共有人姓名 應有部分比例 備註 附件一之蘇蔡蟬等40人 (蘇鬆之繼承人) 3分之1（公同共有） 尚未辦理繼承登記 附件二之蘇福章等17人 (蘇知批之繼承人) 3分之1（公同共有） 尚未辦理繼承登記 蘇奕澂 9分之2  蘇夜芬 9分之1